臺灣臺中地方法院民事判決　九十二年度重訴字第七五五號
　　原　　　告　丙○○
　　訴訟代理人　洪明儒律師
　　被　　　告　台灣中小企業銀行股份有限公司
　　法定代理人　甲○○
　　訴訟代理人　乙○○
　　　　　　　　丁○○
當事人間返還不當得利等事件，本院於民國九十三年二月二十三日言詞辯論終結，判
決如下：
    主      文
確認原告與被告間如附表所示之債權債務關係不存在。
被告應給付原告新臺幣拾陸萬壹仟貳佰陸拾元，及自民國九十二年九月二十七日
起至清償日止，按年息百分之五計算之利息。
訴訟費用由被告負擔。
本判決主文第二項得假執行。但被告如於假執行程序實施前，以新臺幣拾陸萬壹仟
貳佰陸拾元為原告預供擔保，得免為假執行。
    事實及理由
一、原告主張：
（一）被告以鈞院八十七年促字第一二一五八號支付命令及其確定證明書為據，聲請
      鈞院核發八十九年執秋字第五四一○號之債權憑證，並以此債權憑證為執行名
      義，經鈞院以九十二年執字第二○一六二號執行命令，強制命訴外人三信商業
      銀行股份有限公司（下稱三信商銀）就原告於該銀行之存款，計新臺幣（下同
      ）三十六萬一千二百六十三元予以扣押，並交付被告收取；嗣被告又以八十七
      年促字第三八七八八號支付命令及確定證明書為執行名義，經鈞院以九十二年
      執字第一九五八九號執行命令，就原告所有坐落台中市○區○○○段二三六之
      六號之土地及其上門牌號碼為台中市○○路五八九巷六號十樓之一之不動產查
      封。惟該八十七年促字第一二一五八號支付命令及八十七年促字第三八七八八
      號支付命令，本應送達原告住所即台中市○○區○○路三段三○一之二九號三
      樓，卻分別向台中市○○路五十四號、台中市○○街五號二處所為送達，是該
      二支付命令之送達不合法，不生確定之效力。
（二）被告聲請鈞院八十七年促字第一二一五八號支付命令，係以原告就訴外人顧柏
      家向被告借款之如附表編號一之民國八十六年一月十七日三百二十萬元借款擔
      任連帶保證人為由，要求原告就該債務負連帶清償之責任，另本院八十七年促
      字第三八七八八號支付命令，則係以原告就顧柏家向被告借款之如附表編號二
      之八十六年一月十九日一千八百萬元借款擔任連帶保證人為由，要求原告就該
      債務負連帶清償之責任。惟原告於七十六年間，雖曾為顧柏家借款之四百萬元
      債務擔任連帶保證人，然顧柏家於已於一年內將四百萬元清償完畢，而除就該
      筆款項外，原告並無再擔任顧柏家保證人之情事；況於七十六年間原告為顧柏
      家作保，並由顧柏家替原告代刻印鑑章一枚，事後顧柏家未將該印鑑返還，是
      附表所示二筆借款之借據，雖有原告之簽名及蓋章，但此均係顧柏家所為，與
      原告無涉；而原告既未將印鑑章交由顧柏家保管，並無由自己行為表示以代理
      權授與他人之舉，自難僅以顧柏家持有原告之印章，即謂原告應負表現代理人
      之責任。原告雖於七十六年七月九日書立之約定書上簽名，然該約定書係定型
      化契約，第四條更規定「各種票據借據、借據及其他一切證書等之印鑑貴行以
      肉眼認為與立約人留存之印鑑相符而成立交易時，即使因印章被盜用、偽造、
      變造、及其他任何情形而發生之損失，立約人（即原告）願負一切責任」，其
      無論客戶之印鑑是否被盜用抑或被偽造，均一律免除被告之抽象輕過失注意義
      務，並排除其舉證責任，使被告就事先略盡查證即可知悉之事項，仍可因該條
      款將一切不利益歸於客戶；另方面，加重客戶責任，使其負擔無法預料之風險
      ，縱無過失亦同，按其情形有顯失公平之虞，系爭約定書應為無效。再者，上
      述二借據成立之時點，詎書立約定書時已有八、九年之久，被告卻未進行正常
      對保程序，原告自不負保證責任。爰請求確認原告與被告間如附表所示之債權
      債務關係應不存在。
（三）鈞院八十七年促字第一二一五八號支付命令之債權既不存在，則被告因鈞院以
      九十二年執字第二○一六二號執行命令，而於九十二年九月二十七日取得原告
      在第三人三信商銀之定期存款本息共三十六萬一千二百六十三元，自屬無法律
      上之原因，爰依不當得利請求權，請求被告返還該金額，及自九十二年九月二
      十七日起計算之法定遲延利息，並願供擔保，請准宣告假執行。
二、被告則以：
（一）附表編號一所示三百二十萬元之借款，係顧柏家邀同原告為連帶保證人，於八
      十五年七月十七日向被告借款。附表編號二所示一千八百萬元之借款，係顧柏
      家邀同被告為連帶保證人，於七十八年九月十三日向被告借款，嗣後約隔一年
      半展期一次，八十四年十月十九日所簽訂之借據即係於展期時所簽。
（二）依原告於七十六年七月九日所親簽之約定書第四條之規定可知，如附表所示二
      筆借款之借據上所蓋原告之印章與被告公司留存之印鑑卡相符，被告依法即應
      負擔連帶保證人之責任。爰請求原告之訴駁回。如受不利益之判決，願供擔保
      免予假執行。
三、兩造不爭執之事項：
（一）原告於七十六年七月九日曾簽約定書一紙，並存留印鑑於被告銀行。附表編號
      一所示三百二十萬元之借款，係顧柏家於八十五年七月十七日向被告借款。附
      表編號二所示一千八百萬元之借款，係顧柏家於七十八年九月十三日向被告借
      款，嗣後約隔一年半展期一次，八十四年十月十九日所簽訂之借據即係於展期
      時所簽，上揭借據連帶保證人欄原告之印鑑章均係真正等情，業據被告提出上
      開約定書、借據、帳戶明細表為證，復經證人顧柏家到庭證述屬實。
（二）被告聲請本院八十七年促字第一二一五八號支付命令，係以原告就顧柏家向被
      告借款之如附表編號一之三百二十萬元借款擔任連帶保證人為由，要求原告就
      該債務負連帶清償之責任，原告之戶籍地係台中市○○路○段三○一之二十九
      號三樓，該支付命令送達處所載為該處，惟實際上由台中市○○路五十四號隆
      園大廈管理委員會於八十七年四月十日以受僱人身分收受。另本院八十七年促
      字第三八七八八號支付命令，則係以原告就顧柏家向被告借款之如附表編號二
      之一千八百萬元借款擔任連帶保證人為由，要求原告就該債務負連帶清償之責
      任，該支付命令向原告送達時，則由台中市○○街五號楚星有限公司職員何淑
      芬於八十七年十月九日以受僱人身分收受，業據原告提出戶籍謄本，及本院調
      閱八十七年促字第一二一五八號、第三八七八八號卷查核屬實。
（三）被告以本院八十七年促字第一二一五八號支付命令及其確定證明書為據，聲請
      本院核發八十九年執秋字第五四一○號之債權憑證，並以此債權憑證為執行名
      義，經本院以九十二年執字第二○一六二號執行命令，強制命三信商銀就原告
      於其銀行之存款，計三十六萬一千二百六十三元予以扣押，並於九十二年九月
      二十七日交付被告收取，業據本院調閱九十二年執字第二○一六二號卷查核屬
      實。
四、原告主張被告前揭支付命令未向原告戶籍地送達而不合法，尚未確定，且其對被
    告並無支付命令所載之債務存在，被告則以前揭支付命令已合法送達，且被告應
    就支付命令所載之債務負清償責任等語置辯。經查：
（一）送達於應受送達人之住居所、事務所或營業所行之，送達於住居所、事務所或
      營業所不獲會晤應受送達人者，得將文書付與有辨別事理能力之同居人或受僱
      人，民事訴訟法第一百三十六條第一項前段、第一百三十七條第一項定有明文
      。本院八十七年促字第一二一五八號支付命令，應向原告當時之住居所即台中
      市○○路○段三○一之二十九號三樓為送達，該支付命令送達證書受送達地址
      雖載為該處，實際上卻由台中市○○路五十四號隆園大廈管理委員會以受僱人
      身分收受，此外被告亦未舉證證明該處為原告應受送達之處所，則該支付命令
      實際上既未依址送達，該送達尚不生效力。而本院八十七年促字第三八七八八
      號支付命令，係向台中市○○街五號楚星有限公司送達，並由該公司職員以受
      僱人身分收受，惟原告僅係楚星有限公司之股東，有該公司董監事及經理人名
      單附卷可按，原告既為自然人，並無事務所或營業所之可言，而楚星有限公司
      之受僱人亦非原告之受僱人，則該支付命令送達亦於法不合。準此，本院八十
      七年促字第一二一五八號及三八七八八號支付命令，對原告應尚未確定，縱法
      院誤認未確定之裁判為確定，而依聲請付與確定證明書者，仍不生該裁判已確
      定之效力。是該二支付命令所載如附表編號一、二所示被告對原告之三百二十
      萬元及一千八百萬元債權，尚無既判力發生，本院自得就該二筆債權之存在與
      否，為實質上之判斷。
（二）原告於七十六年七月九日曾簽約定書，該約定書第一條雖載明：「立約人（即
      原告）切實聲明所簽發、背書、承兌或保證而以貴行（即被告）為債權人之一
      切票據上之債務及借款，及其他債務，概須依照本契約之本旨如期照數清償：
      ：」等語，惟通觀該約定書內容，並未載明其所保證何人之債務及其保證金錢
      之數額與期間。原告於七十六年間，雖曾為顧柏家於同年向被告借款之四百萬
      元債務擔任連帶保證人，然顧柏家於一年內已將該四百萬元還清，業據證人顧
      柏家到庭證述屬實。原告於書立該約定書時，除為顧柏家向被告借款之四百萬
      元債務擔任保證外，既無任何與被告進行交易之準備，是故上述約定書應僅係
      針對七十六年間借款而已於七十七年間清償之上開四百萬元借款義務而言，應
      不及於顧柏家嗣後於七十八年九月十三日再向被告借款一千八百萬元及八十五
      年七月十七日再向被告借款三百二十萬元所生之借款債務。
（三）顧柏家嗣後如附表所示之借款，雖有原告為連帶保證人之簽名蓋章，惟事實上
      並未再經正常之對保程序，而係由顧柏家逕持原告於七十六年間存留之印鑑章
      ，於借據上連帶保證人欄蓋印，原告並不知情等情，亦據證人顧柏家到庭證述
      屬實。又原告所簽約定書係由被告單方面制定，預定用於與銀行往來之所有客
      戶，客戶無法與之進行磋商，為一定型化契約，而該約定書第四條更規定「各
      種票據借據、借據及其他一切證書等之印鑑貴行以肉眼認為與立約人留存之印
      鑑相符而成立交易時，即使因印章被盜用、偽造、變造、及其他任何情形而發
      生之損失，立約人（即原告）願負一切責任」，如認為該約定書為有效，則立
      約人即原告於其立約（七十六年七月九日）之後，任何人如有盜用或偽造上訴
      人印章為債務人或保證人，向被告借貸金錢或保證債務，不論其金額之多寡，
      原告皆須負責清償；而金融機關即被告祇為其本身作業上（即借款時之對保）
      之省略或方便，竟置立約人即上訴人事後權益於不顧，顯非衡平之道，依民法
      第二百四十七條之一、民法債編施行法第十七條規定，該約定書第四條之約定
      ，應屬無效。故被告以原告縱未授權顧柏家於嗣後如附表所示二筆借款借據上
      蓋用原告印鑑章，惟因該印鑑章係真正，原告之連帶保證人責任仍及於該二筆
      借款等語置辯，自屬無據。原告就顧柏家對被告所負如附表所示之借款債務，
      既不應負連帶保證人責任，則原告與被告就如附表所示之債權債務關係，應不
      存在。
（四）被告雖以本院九十二年執字第二○一六二號執行命令，強制命三信商銀就原告
      於該銀行之存款三十六萬一千二百六十三元予以扣押，並於九十二年九月二十
      七日交付被告收取，惟該執行名義即八十七年促字第一二一五八號支付命令既
      未確定，該欠缺執行名義所為之執行行為，雖具執行行為之外觀，其行為應屬
      無效。又該支付命令所載如附表編號一所示被告對原告之借款債權，既不存在
      ，被告所收取之原告三十六萬一千二百六十三元三信商銀存款，自屬無法律上
      之原因，被告應附加自收取日之利息，返還原告。
五、綜上所述，原告請求確認原告與被告間如附表所示之債權債務關係不存在，及依
    不當得利請求權，請求被告返還三十六萬一千二百六十三元，及自其收取時即九
    十二年九月二十七日起計算之法定遲延利息，為有理由，應予准許。
六、本判決主文第二項係所命給付之金額未逾五十萬元之判決，應依職權宣告假執行
    ，又被告陳明願供擔保請准宣告免為假執行，核無不合，爰酌定相當之擔保金額
    准許之。
七、兩造其餘訴訟資料及攻擊防禦方法經本院審酌後，認與判決結果尚不生影響，無
    一一論述必要，附此敘明。
八、結論：本件原告之訴為有理由，依民事訴訟法第七十八條、第三百八十九條第一
    項第五款、第三百九十條第二項，判決如主文。
中　　　華　　　民　　　國　　九十三　　年　　　二　　　月　　二十七    日
                                        臺灣臺中地方法院民事第二庭
                                        法　　　官  陳宗賢
正本係照原本作成
如對本判決上訴，須於判決送達後廿日內向本院提出上訴狀。
中　　　華　　　民　　　國　　九十三　　年　　　二　　　月　　二十七  　日
~B法院書記官
